【裁判字號】    97,簡上,122
【裁判日期】    971014
【裁判案由】    清償借款
【裁判全文】
臺灣臺中地方法院民事判決             97年度簡上字第122號
上  訴  人  丁○○
訴訟代理人  庚○○
被  上訴人  萬泰商業銀行股份有限公司
法定代理人  丙○○
訴訟代理人  乙○○
            甲○○
            戊○○
上列當事人間清償借款事件，上訴人對於民國97年3月28日本院
沙鹿簡易庭97年度沙簡字第51號第一審判決提起上訴，本院於民
國97年9月26日言詞辯論終結，判決如下：
    主      文
上訴駁回。
第二審訴訟費用新臺幣壹仟陸佰陸拾伍元由上訴人負擔。
    事實及理由
壹、程序方面：
  一、按當事人喪失訴訟能力或法定代理人死亡或其代理權消滅
      者，訴訟程序在有法定代理人或取得訴訟能力之本人，承
      受其訴訟以前當然停止。第168條至172條及前條所定之承
      受訴訟人，於得為承受者，應即為承受之聲明。他造當事
      人，亦得聲明承受訴訟。民事訴訟法第170條與第175條分
      別定有明文。經查：本件被上訴人之法定代理人已於民國
      97年4月1日變更為丙○○，業經被上訴人提出銀行營業執
      照與股份有限公司變更登記表等件為證，被上訴人法定代
      理人丙○○並於97年7月22日聲明承受訴訟，核符前開規
      定，應予准許。
貳、實體方面：
  一、被上訴人於原審起訴主張：
    （一）上訴人於92年7月25日與被上訴人訂立小額循環信用
          貸款契約（下稱系爭契約），並持用被上訴人所發行
          之GEORGE&MARY卡（救急現金卡）。上訴人自92年7月
          29日起至96年8月22日止，動用該卡借款合計新臺幣
          （下同）100,000元。依系爭契約第4條約定，每動用
          一筆借款須繳納帳務管理費100元，利息按年息18.25
          %固定計算，本息應按期清償，如未依約清償本息時
          ，借款人即喪失期限之利益，應立即全部償還，延滯
          期間利息按年息20%計算。詎上訴人於96年9月10日起
          未依約繳納本息，本件借款已全部到期，尚欠本金10
          0,000元、帳務管理費100元、利息1,841元及自96年9
          月11日起至清償日止，以本金100,000元按年息20%計
          算延滯期間之利息。被上訴人基於消費借貸之法律關
          係請求上訴人給付，並聲明如原審判決主文第1項所
          示。
    （二）被上訴人於本院補充陳述稱：上訴人上訴理由第3段
          已表示其積欠被上訴人債務，且自96年9月10日起即
          遲延未履行借貸契約條款等情。上訴人並於本院開庭
          時自認其所積欠之金額，故兩造間消費借貸關係存在
          ，上訴人應就小額循環信用貸款契約之規定履行。再
          者，銀行資產評估損失準備提列及逾期放款催收款呆
          帳處理辦法之訂定，係依銀行法第45條之1第2項規定
          而訂定，其立法目的係為規範銀行對資產品質之評估
          、損失準備之提列、逾期放款催收款之清理、呆帳之
          轉銷所建立內部處理及程序之辦法，該辦法之內容，
          顯與銀行與客戶間之契約行為無關。
  二、上訴人則以：
    （一）被上訴人違反小額循環信用貸款契約，未於60日前以
          書面方式告知，逕行停用上訴人現金卡，嗣後以消費
          借貸法律關係主張上訴人喪失期限利益。被上訴人浮
          濫發卡在先，嗣後基於自身利益而緊縮銀根，枉顧消
          費者權益與社會道義責任。上訴人為顧及全體債權人
          權益，上訴人僅得以債權金額10%，3個月給付1次，
          清償期限6年，做為清償和解之方式。依據94年7月1
          日起施行之財政部台財融（一）字第0928011826號令
          ，即銀行資產評估損失準備提列及逾期放款催收款呆
          帳處理辦法第10條規定，逾期放款經轉入催收款者，
          應停止計息。系爭借款應適用被上訴人銀行小額循環
          信用貸款契約書97年最新版本，作為本件債權債務關
          係之規範，上訴人亦願意與被上訴人協商一合理可行
          之償債計畫。上訴人償還之金額應優先送交財團法人
          證券投資人及期貨交易人保護中心保存等語。併聲明
          駁回被上訴人之訴。
    （二）上訴人於本院補充陳述稱：
        1.被上訴人明知上訴人無資力，91年度年所得收入僅
          9,660元，被上訴人先違反金融機構辦理現金卡業務
          應注意事項第5、10、11、14及22條，又未依銀行法
          第13條、中華民國銀行公會會員徵信準則第25條及中
          華民國銀行公會會員授信準則第19條相關規定辦理放
          款業務，違反金管會之相關規定，違反民法上強制或
          禁止規定，違背公序良俗，被上訴人之法律行為無效
          在先。而上訴人為顧及全體債權人權益，上訴人已於
          97年4月11日依消費者債務清理條例第151條第1項向
          最大債權銀行即台新銀行申請前置協商。
        2.銀行資產評估損失準備提列及逾期放款催收款呆帳處
          理辦法第9條第3項規定，銀行如認為主、從債務人確
          無能力全部清償本金，得依董事或理事會規定之授權
          額度標準，由有權者核准與債務人成立和解，再報常
          務董事或理事會備查。上訴人雖於原審提出相關財力
          證明，惟被上訴人不予回應。債務人固無為一部清償
          之權利，惟依據民法第318條第1項後段規定，法院得
          斟酌債務人之境況，許其於無甚害債權人利益之相當
          期限內，分期給付或緩期清償。
參、被上訴人依據消費借貸法律關係，起訴請求上訴人應返還10
    1,941 元，暨其中100,000元自96年9月11日起至清償日止，
    按年息20%計算之利息。原審判決被上訴人全部勝訴，上訴
    人不服提起上訴，上訴聲明為原判決廢棄，駁回被上訴人第
    一審之訴，請求判決如上訴人第一審訴之聲明。
肆、本院之判斷：
  一、按簡易訴訟之第二審程序受命法官為闡明訴訟關係，得整
      理並協議簡化爭點，民事訴訟法第436條之1第3項、第270
      條之1第1項第3款定有明文。本院於97年8月22日言詞辯論
      期日，依據兩造主張之事實與證據，經簡化爭點協議，作
      為本件訴訟中攻擊與防禦之範圍。茲說明兩造不爭執與爭
      執事實如後：
    （一）兩造不爭執之事實有二：1.上訴人於92年7月25日與
          被上訴人訂立小額循環信用貸款契約，上訴人持用被
          上訴人所發行之GEORGE&MARY卡 (救急現金卡)，自92
          年7月29日起至96年8月22日止，上訴人動用該卡借款
          合計100,000元。2.上訴人於96年9月10日起，遲延未
          履行借貸契約條款，現尚欠本息101,941元。此等不
          爭執之事實，將成為本院判決之基礎。
    （二）兩造爭執之事實有二：1.被上訴人審核本件放款過程
          ，是否有疏失或違法？上訴人主張：上訴人於92年7
          月14日向被上訴人申請小額循環信用貸款，被上訴人
          明知上訴人無資力，上訴人91年度之年所得收入僅9,
          660元，被上訴人違反金融機構辦理現金卡業務應注
          意事項之規定，本件放款違反民法第71條與第72條之
          規定，法律行為無效云云。被上訴人抗辯稱：依證人
          即被上訴人審核本件現金卡之員工之證言可知，被上
          訴人依據公司作業規範對於上訴人進行授信審核，上
          訴人係以家管身分辦理，依據該規範得以卡辦卡，其
          額度較低。被上訴人就上訴人之家管身份加以貸款，
          因家管之資力與年收入無關，亦無須查證其配偶之資
          力，故被上訴人審查借款額度，起初之額度係2萬元
          至3萬元間，最高金額為5萬元，兩造簽訂之契約額度
          為60萬元以內，被上訴人隨著上訴人信用狀況作調整
          等語。2.被上訴人是否應賦予上訴人延期清償或分期
          付款？上訴人主張：法院應依民法第318條第1項但書
          規定，許上訴人延期清償或分期付款，上訴人認為應
          分72期清償云云。被上訴人抗辯稱：上訴人得以3期
          零利率清償系爭借款，被上訴人無法同意分72期清償
          ，亦不同意延期清償，請法院依法審判，兩造事後得
          商談還款條件等語。
  二、按法律行為，違反強制或禁止之規定者，無效。但其規定
      並不以之為無效者，不在此限。法律行為，有背於公共秩
      序或善良風俗者，無效。民法第71條及第72條分別定有明
      文。上訴人固主張被上訴人明知上訴人無資力，是被上訴
      人審核本件放款過程，違反金融機構辦理現金卡業務應注
      意事項等規定，其法律行為無效云云。惟被上訴人抗辯稱
      被上訴人依據內部作業規範對上訴人進行授信審核，上訴
      人為家管身分，得辦理額度較低之貸款等語。準此，本項
      兩造之爭執，在於兩造間之消費借貸契約，是否違背強制
      規定或公序良俗（參照爭執事項1）？是本院自應探討被
      上訴人對於上訴人進行授信審核程序，並據此貸款予上訴
      人，有無違反強制或禁止及公序良俗之規定？經查：
    （一）按法律行為違反強制或禁止規定者，固為無效，惟必
          須該法律行為違反法律或法律授權之法規命令所明文
          之強制或禁止規定，始足當之。再者，民法第72條所
          謂法律行為有背於公共秩序或善良風俗無效，係指法
          律行為本身違反國家社會一般利益及道德觀念而言，
          最高法院69年台上字第2603號著有判例。上訴人雖主
          張依金融機構辦理現金卡業務應注意事項第5條第3項
          規定，金融機構辦理現金卡業務，所核給之信用額度
          應與申請人申請時之還款能力相當，且核給可動用額
          度加計申請人於全體金融機構之無擔保債務（含信用
          卡）歸戶總餘額後，不得超過申請人最近1年平均月
          收入之22倍。上訴人91年度年所得收入僅9,660元，
          故被上訴人之系爭放款行為有違反法律之強制或禁止
          規定或有背於社會秩序或善良風俗而無效云云。
    （二）然而，上開金融機構辦理現金卡業務應注意事項係96
          年5月11日公佈，而兩造間係於92年7月25日簽定小額
          循環信用貸款契約，自無適用該注意事項之餘地。證
          人己○○到庭證稱：其為審核本件現金卡之被上訴人
          員工，其依據被上訴人內部作業規範，對於上訴人進
          行授信審核，審核項目有工作性質、不動產或其他財
          產狀況，針對上訴人具有家管身分，不須審查年收入
          ，其可辦理額度較低之貸款，是被上訴人無須對申請
          人配偶之資力進行查證等語（參照本院97年7月22日
          準備程序期日筆錄第2頁）。自證人己○○之證言可
          知，因上訴人為家管之身分，所核貸之數額較低。參
          諸上訴人自92年7月29日起至96年8月22日止，動用現
          金卡借款合計100,000元，上訴人於96年9月10日起遲
          延未履行借貸契約條款，現尚欠本息101,941元等情
          （參照不爭執事項1、2）。被上訴人核貸之金額，顯
          屬合理之範圍。
    （三）綜上所述，被上訴人依據其內部作業規範對於上訴人
          進行授信審核，斟酌上訴人之家管身分，僅借款100,
          000元予上訴人，並無逾越合理之範圍。再者，被上
          訴人係依據兩造於92年7月25日簽訂之系爭契約，將
          100,000元款項借予上訴人，是上訴人始得持被上訴
          人所發行之救急現金卡，自92年7月29日起至96年8月
          22日止，陸續向被上訴人借用金額計100,000元，故
          被上訴人未違反系爭契約之規定，被上訴人借款予上
          訴人之行為，顯未違反強制或禁止規定，亦無背於公
          序良俗自明，兩造間之消費借貸法律關係合法有效成
          立。從而，上訴人主張被上訴人借款予上訴人之行為
          ，有違反民法第71條與第72條之規定而無效云云，顯
          非可採。
  三、按債務人無為一部清償之權利。但法院得斟酌債務人之境
      況，許其於無甚害於債權人利益之相當期限內，分期給付
      ，或緩期清償，民法第318條第1項固定有明文。惟本條項
      但書之規定，僅認為法院有斟酌債務人境況，許其分期給
      付或緩期清償之職權，非認債務人有要求分期給付或緩期
      清償之權利可言，最高法院23年上字第224號著有判例。
      上訴人雖主張其資力狀況確實有困窘之情事，請求以72期
      零利率清償借款或緩期清償云云。惟被上訴人抗辯稱不同
      意72期零利率清償借款或緩期清償等語。是本項兩造之爭
      執，在於上訴人請求分72期清償或緩期清償，是否有理由
      （參照爭執事項2）？經查：揆諸前揭說明，上訴人並無
      請求分期給付或緩期清償之權利，而被上訴人亦不同意上
      訴人之分期方案或許其緩期清償（參照本院於97年8月22
      日言詞辯論筆錄第2頁）。況上訴人所積欠之系爭借款，
      已逾年餘均未清償，甚至主張其償還之金額應優先送交財
      團法人證券投資人及期貨交易人保護中心保存云云，顯見
      上訴人並無清償系爭借款予被上訴人之意願甚明，倘許其
      分期給付或緩期清償，將損害被上訴人之利益甚鉅。從而
      ，上訴人請求分72期零利率清償云云，即難遽為憑採。
  四、上訴人雖主張其已於97年4月11日向最大債權銀行台新銀
      行申請前置協商，目前尚無協商結果云云，惟被上訴人抗
      辯稱其並未接獲最大債權銀行之前置協商通知等語（參照
      本院97年9月26日言詞辯論筆錄第1頁）。是難認上訴人與
      被上訴人、其他債權銀行間就還款協議已達成和解。從而
      ，上訴人縱已聲請協商，然兩造在本件言詞辯論終結前，
      既尚未達成和解或協商，故兩造仍應受原所訂立之小額循
      環信用貸款契約內容的拘束，是上訴人之債務協商聲請，
      自無礙於被上訴人於本件訴訟請求上訴人給付系爭借款。
  五、按銀行對資產品質之評估、損失準備之提列、逾期放款催
      收款之清理及呆帳之轉銷，應建立內部處理制度及程序，
      其辦法，由主管機關定之，銀行法第45條之1第2項定有明
      文。上訴人固主張依據94年7月1日起施行之「銀行資產評
      估損失準備提列及逾期放款催收款呆帳處理辦法」第10條
      規定，逾期放款經轉入催收款者，應停止計息。是被上訴
      人不得向上訴人請求利息云云。故本院自應審究上訴人是
      否有權請求減免利息。經查：
    （一）銀行資產評估損失準備提列及逾期放款催收款呆帳處
          理辦法之訂定，係依據銀行法第45條之1第2項規定而
          訂定。參諸其立法目的係為規範銀行對資產品質之評
          估、損失準備之提列、逾期放款催收款之清理與呆帳
          之轉銷所建立內部處理及程序之辦法。故銀行與客戶
          間之契約行為，自與該辦法無關。職是，上訴人不得
          據此請求減免利息，故上訴人上開主張於法無據，即
          不可採。
    （二）至於上訴人主張因被上訴人遭掏空，故被上訴人應將
          上訴人償還之金額優先送交財團法人證券投資人及期
          貨交易人保護中心保存等語云云。因被上訴人目前仍
          存續繼續營運中，其內部相關人士遭調查，並不影響
          被上訴人於本件訴訟事件中債權人之地位，上訴人既
          有積欠借款債務，自應依約履行，其與被上訴人之股
          東權益之保護，仍屬兩事，是上訴人之主張，並不足
          取。
  六、綜上所述，依據消費借貸法律關係，被上訴人請求上訴人
      給付101,941元及其中100,000元自96年9月11日起至清償
      日止，按年息20%計算之利息，為有理由，應予准許。故
      原審命上訴人給付被上訴人101,941元及其中100,000元自
      96年9月11日起至清償日止，按年息20%計算之利息，並依
      職權宣告假執行，洵屬正當，應予准許。職是，原審判決
      上訴人應在此範圍如數給付，經核並無違誤，上訴人意旨
      指摘原審判決不當，求予廢棄，改判駁回被上訴人在第一
      審之訴，為無理由，應予駁回。
  七、按對於簡易訴訟程序之第二審裁判，其上訴利益逾第466
      條所定之額數者，當事人僅得以其適用法規顯有錯誤為理
      由，逕向最高法院提起上訴或抗告，民事訴訟法第436條
      之2第1項定有明文。本件之上訴利益未逾第466條所定之
      數額，當事人不得上訴。而本件第二審訴訟費用額確定為
      裁判費1,665元，為如主文第2項之諭知。
  八、據上論結，本件上訴為無理由，依民事訴訟法第436條之1
      第3項、第463條、第449條第1項、第78條判決如主文。
中    華    民    國    97    年    10    月    14    日
                  民事第三庭  審判長法  官  林洲富
                                    法  官  林源森
                                    法  官  林慧貞
上正本證明與原本無異。
本判決不得上訴。
中    華    民    國    97    年    10    月    14    日
                                    書記官  柳寶倫


司法院資訊處製作；財團法人民間司法改革基金會備份。
